臺灣高等法院臺南分院刑事判決
上　訴　人
即　被　告　乙○○
選任辯護人　汪玉蓮　律師
上列上訴人即被告因違反森林法案件，不服臺灣嘉義地方法院九
十二年度易字第三一八號中華民國九十二年八月二十八日第一審
判決（起訴案號：臺灣嘉義地方法院檢察署九十二年度偵緝字第
二八三號），提起上訴，經最高法院第二次發回更審，本院判決
如下：
    主      文
原判決撤銷。
乙○○竊取森林主產物，為搬運贓物，使用車輛，處有期徒刑壹
年，併科罰金新台幣伍仟柒佰玖拾玖元（即贓額三倍），罰金如
易服勞役，以新台幣壹仟元折算壹日。
    事      實
一、乙○○曾於民國（下同）八十二年間，因違反森林法案件，
    於九十年二月二十二日，經本院判處有期徒刑七月，併科罰
    金二十五萬二千八百七十四元確定；復於八十五年間另犯贓
    物罪與傷害致死罪，贓物罪部分，經原審以八十五年易字第
    二一三二號判處有期徒刑四月確定；傷害致死罪部分於八十
    七年六月九日，經本院以八十六年度上訴字第一五六五號判
    決判處有期徒刑二年六月，嗣經最高法院於八十九年十一月
    三十日以八十九年台上字第七二二八號判決駁回上訴而確定
    ；上開三案件所處有期徒刑部分，經合併定應執行刑為有期
    徒刑三年四月確定，入監服刑後於九十一年七月十一日縮短
    刑期假釋出獄，指揮書假釋（付保護管束）期間應至九十三
    年三月二十二日期滿。
二、乙○○於假釋期間仍不思悔悟，於經歷前開違反森林法案件
    後，顯已明知自己並非原住民，亦未向主管機關申請許可，
    不得非法竊取森林產物，竟仍意圖為自己不法之所有，於九
    十二年二月十六日下午五至七時間，駕駛車牌號碼ＲＬ—０
    八七八號自小貨車在嘉義縣阿里山鄉樂野村五三八地號原住
    民保留地內【（非屬保安林地）】，徒手竊取因颱風天倒下
    之森林主產物樟木樹並將之鋸成共二十塊，合計共０‧九立
    方公尺，折合山價為新台幣（下同）一千九百三十三元 (按
    該樟木樹雖因颱風倒下，但仍須向主管機關申請專案核准後
    才能取走），得手後即駕駛前開向丁○○借用之自小貨車 (
    按該車係丁○○向車主甲○○借用，再由乙○○臨時向丁○○借用)，將竊得之樟木二十塊搬運離開，為避免查緝，乃
    先搬運至嘉義縣阿里山鄉十字村科仔林一三０號住處停放，
    待同年月十七日凌晨時分，繼駕駛前開自小貨車欲將竊得之
    樟木運往嘉義縣民雄鄉松山村松仔腳二一號居處，而於同日
    凌晨三時許，在嘉義縣竹崎鄉省道台三線公路二九一公里處
    為警查獲，並當場扣得上述樟木二十塊。
三、案經嘉義縣警察局竹崎分局報由臺灣嘉義地方法院檢察署檢
    察官偵查起訴。
    理      由
一、訊據上訴人即被告乙○○固不否認有於上揭時、地以自小貨
    車載運樟木遭警查獲之事實，惟矢口否認有何竊取森林產物
    之犯行，其辯稱：扣案樟木係在嘉義縣阿里山鄉樂野村五三
    八地號撿來的，當時該樟木係與漂流木放在一起，渠有問當
    地原住民，他們說那是不要的，其才將該樟木撿拾欲載回去
    給父親當柴火使用，並無竊盜之故意云云。
二、經查：
  (一)被告乙○○在嘉義縣阿里山鄉樂野村樂野地號538號內竊取
    並扣案之樟木確屬【森林主產物】，材積為○．九立方公尺
    ，山價查定價金為新台幣一、九三三元，而該批贓木已由阿
    里鄉公所領回之事實，有嘉義林管處九十二年八月十九日嘉
    政字第○九二五一○八四三六號函及國有林產物處份價金查
    定書乙紙說明在卷（見原審卷第四十三頁）。又按森林法上
    所稱「森林主產物」，依該法第三條及行政院農業委員會訂
    定之國有林產物處分規則第三條等規定，係指林地內生立、
    枯損、倒伏之竹木及餘留之根株、殘材（八十二年度台上字
    第一六三三號判決意旨參照）。【又該地屬原住民保留地內
    之天然林產物，有關該筆土地內之樟樹等傾倒木，如屬原住
    民保留地內之障礙木每公傾立木材積平均在三十立方公尺以
    下者，依「原住民保留地開發管理辦法」第34條第4款規定
    ，若要採取或取走，仍須向鄉鎮公所申請，經縣市主管機關
    專案核准方能採取之，並有嘉義林管處九十六年六月十一日
    嘉政字第○九六五二一○六五一號函及原住民保留地開發管
    理辦法附卷足稽，因此被告乙○○在上開樂野地號538號所
    竊取之樟木縱係枯損或倒伏之竹木，未經阿里山鄉公所之同
    意，仍不得擅自取走】，先予明。
  (二)嘉義縣阿里山鄉樂野村五三八地號土地係屬原住民保留地之
    事實，業據證人即嘉義縣阿里山鄉公所觀光產業課課員庚○○結證明確（見原審卷第四十九頁），被告亦自陳知悉該地
    為山地保留地（見警卷第二頁），此亦據該地號所有人方華
    安（已故）之孫方龍夫到院證述屬實（見本院更一卷第八十
    三頁），又證人方龍夫所提出之上開土地所有權狀，經本院
    前審審視該權狀係六十七年十一月二十二日所核發，地目建
    ，並註明屬國民住宅丙種建築用地（見本院更一卷第五十三
    、第八十三頁），核與該五三八地號土地登記謄本所載相符
    （見本院更一卷第五十三頁）。且該五三八地號土地經本院
    前審函詢行政院農業委員會林務局嘉義林區管理處（下稱嘉
    義林管處），據該處函覆稱：上開五三八地號土地非屬保安
    林地（見本院更一卷第二十六頁）。】而被告曾因違犯森林
    法案件纏訟多年，此有臺灣高等法院被告全國前案紀錄表、
    本院八十九年度重上更五字第三八九號判決書可證，是被告
    對於未經許可，不得竊取森林保留地內產物之法令，尤其是
    不得竊取牛樟木或牛樟木角材，當無不知之理；而扣案樟木
    確屬森林主產物之情，有行政院農業委員會林務局嘉義林區
    管理處九十二年八月十九日嘉政字第０九二五一０八四三六
    號函（下稱嘉義林管處函）附卷可按（見原審卷第四十二頁
    ）。
  (三)被告雖以前開情詞置辯。查被告為警查獲後，雖曾到現場指
    出該樟木放置之地點，並經警拍攝照片附卷（見警訊卷第十
    二頁、第十三頁照片），惟依卷附扣案樟木之照片觀之，扣
    案樟木表面潔白光亮，切鋸痕新穎，顯非遭人棄置之物，被
    告既曾因竊盜取牛樟角材，或砍伐、竊取牛樟樹經判刑確定
    ，且以扣案樟木外觀等狀況，衡情豈有不知扣案之樟木並非
    遭人棄置之無主物之理，故被告辯稱該樟木係屬無主物，其
    僅係撿拾，並無竊取之意云云，已難信採。又上開樟木縱然
    係因颱風而倒下之樹木，仍須經主管機關同意方能取走已如
    上述，且扣案樟木價值雖非甚高，然依一般經驗與論理法則
    ，豈有人大費周章切割成塊後，棄置路旁供人任意撿拾之理
    ，是上開樟木樹雖倒下，但係由被告鋸成二十塊後再向丁○○借車子於深夜前往載運回家，故被告上開所辯係拾獲云云
    ，應係避重就輕之詞，顯非可採；再參以被告早於九十二年
    二月十六日傍晚時分即取得扣案樟木，而竟遲至同年月十七
    日凌晨時分，利用夜深人靜之際，始搬運扣案樟木下山，【
    又被告乙○○於前晚六、七時許已向丁○○借取車輛，若開
    車到竊取現場亦僅三十分鐘左右，此並經證人丁○○及被告
    乙○○於本院96年6月20日審理時證述甚詳在卷，若果真無
    竊取之故意，僅係撿拾當柴火使用，當日晚上七、八時即可
    載送回家】，衡情豈有利用二階段搬運，且其中一次係利用
    深夜不易為人發覺時分載運該樟木，足見被告係為避免警方
    及巡山員之查緝甚明；綜上所述，足見被告前開所辯，顯係
    事後飾卸之詞，無足採信。本院綜上，被告前有違反森林法
    之前科資料，及卷附照片、扣案樟木之狀況等情，足資證明
    被告確有竊取之不法所有意圖。
  (四)又經本院96年5月23日再傳訊證人己○○（路過居民）、戊○○（路過居民）、丙○○（承辦警員）、甲○○（車主）
    及96年5月23日再傳訊證人丁○○（車子係丁○○向甲○○
    借用，再由乙○○向丁○○借用一次）到庭交互詰問結果如
    下：
　　辯護人問：你上次作證說方龍夫所有樂野村五三八號土地，
　　　　　　  有樹木倒下擋住道路，是否？
　　己○○答：是。
　　辯護人問：你講說你沒有見過樹木被鋸成一段一段，你是後
　　　　　　　來沒有注意到或者是，你注意到擋住道路的樹木
  　　　　　　如何處理？
  　己○○答：當初我見到是還沒有鋸成一段一段，是完全一棵
　　　　　    倒下來。
　　辯護人問：後來你有注意到那些擋住道路的樹木怎麼處理嗎
　　　　　　  ？
　　己○○答：我沒有注意，後來我沒有經過那地段。
　　審判長問：你當時有沒有看到樹木被鋸成一段一段？
　　己○○答：沒有，我看到是好好一棵倒下擋住路。
　　審判長問：你說有好幾棵雜木倒下擋住道路，有沒有包括樟
　　　　　　  木？
　　己○○答：我沒有看清楚。
    辯護人問：你有證稱：阿里山樂野村五三八號土地上有樹木
 　　　　　 　倒下擋住道路，被鋸成一段一段放在路旁，是否
              ？
    戊○○答：是。
　　辯護人問：你是否先看到整棵倒在路上，之後鋸成一段一段
　　　　　　  放在路旁？
　　戊○○答：有被剪成一截一截放在路邊。
　　辯護人問：你所看到的是什麼種類樹木？
    戊○○答：雜木跟香樟，香樟被鋸成一截一截擺在路邊。
　　檢察官問：你看到樟木是否有樹皮？
　　戊○○答：有，被剪成一段一段擺在路邊。
    檢察官問：你有沒有看到工具？
　　戊○○答：沒有。
　　審判長問：你看到樹木被鋸成一段一段，是什麼時侯？
　　戊○○答：日期我不知道了。
    審判長問：鋸成一段一段有放多久？
　　戊○○答：第一次看到樹木被鋸成一段一段之後經過十幾天
　　　　　　　再經過該地就已經沒有了。
　　辯護人問：警卷第10頁照片之木頭，你是否知道木頭上之數
　　　　　　  字是何時寫上去的？
　　丙○○答：數字是我們查獲後清點數量再用紅漆噴上。
    辯護人問：是在何處噴漆？
　　丙○○答：在樂野派出所。
　　審判長問：你們查獲時樟木二十塊是不是剛鋸下來的？
　　丙○○答：是新的痕跡。
　　審判長問：你說新的痕跡，你們能不能判斷鋸下來多久時間
　　　　　　  ？
　　丙○○答：樹木鋸下來的表面還是濕的，所以是新的痕跡，
　　　　　　  表示不是栽剪很久。
　　審判長問：用紅漆噴上編號是不是你編的？
　　丙○○答：是我編的。
    丙○○答：可以確定樹木是颱風天倒下來的，不是活體把它
　　　　　    砍下來的，
　　審判長問：你怎麼知道？
　　丙○○答：據當地人講，樹木是颱風天倒下來的。
　　審判長問：你查獲樟木，你有沒有到現場去？
　　丙○○答：有。
　　審判長問：到現場你有沒有核對樟木是從哪個地方鋸下來的
　　　　　　  ？
　　丙○○答：在現場還有木屑。
　　審判長問：有沒有樹頭？
　　丙○○答：樹頭也是在那邊。
　　審判長問：樹頭是不是被鋸下來？
　　丙○○答：樹頭是連根拔起來的倒下來的，然後整條變成切
　　　　　　　塊的，其他的樹木都沒有動到，只動到樟木而已
　　　　　　  。
　　審判長問：你說樹頭是倒下來？
　　丙○○答：就是颱風天倒下來的，有樹頭的，不是說整棵被
　　　　　　  鋸下來的。
　　審判長問：乙○○是否有權利把倒下來的樟木拿走？
    丙○○答；不可以，不管是漂流木或是颱風天倒下的樹木都
 　　　　　　 不可以動它，是屬於管制區的，因為是管制區任
              何人不能拿走，如果可以拿的話，當地人早就拿
              走了，不會擺在那邊。
　  辯護人問：你是否記得是否有一部車號RL-0878號自小貨車
　　　　　    ？
　　甲○○答：知道。
　　辯護人問：這部車子在九十二年二月間是何人在使用？
　　甲○○答：車子放在合菖企業有限公司，偶而我會使用。
    辯護人問：合菖企業有限公司是從事什麼樣工作？
　　甲○○答：花卉進出口及生產。
    辯護人答：在九十二年二月間這部車子是否有借別人使用？
　　甲○○答：我的印象應該有。
　　辯護人問：你借何人使用？
　　甲○○答：我是借住在公田村丁○○先生。
　　辯護人問：丁○○跟你借車，是否有向你說用途？
　　甲○○答：沒有說。
    辯護人問：這部車子有失竊過嗎？
　　甲○○答：沒有印象，應該沒有。
    審判長問：你知不是否知道這部車子由乙○○去載運樟木的
　　　　　    事情，你知不知道？
　　甲○○答：都不曉得。
　　審判長問：你車子借給丁○○多久時間才還你？
　　甲○○答：好像借沒幾天就還我了。車子是過年左右借的。
    審判長問：丁○○借車子有沒有向你說明用途？
　　甲○○答：他沒有說，他只是說車子借給他而已。
　　被告　答：車子是我向丁○○借的。
　　審判長問：乙○○於九十二年或九十三年是否向你借過車子
 　　　　　　 ？
　　丁○○答：有。
　　審判長問：乙○○向你借過幾次車子？
　　丁○○答：一次。
    審判長問：你借給乙○○的車子，是不是你的車子？
　　丁○○答：不是，車子是我向甲○○借的。
　　審判長問：你向甲○○借車子作什麼？
    丁○○答: 當時我去幫甲○○剪花，時間太晚時就向甲○○
    　　　　　借車子回家，隔天早上就會返還。
　　審判長問：你說隔天就要將車子返還甲○○，為何乙○○還
  　　　　　　向你借車子使用？
　　丁○○答：我和乙○○住同一路線，回去後車子才借給黃秋
              榮。
    審判長問：你何時將車子借給乙○○？
　　丁○○答：我回去差不多晚上六、七點。
　　審判長問：那一次乙○○向你借車子，有無向你講要作什麼
 　　　　　　 ？
　　丁○○答：沒有。
　　審判長問：只有借一次而已，是不是？
　　丁○○答：只有一次。
　　審判長問：你家裡到阿里山鄉樂野村五三八土號載本件係爭
　　　　　　  樟木二十塊，開車需多久時間？
　　被告　答：約半小時。
    【如依上開證人己○○、戊○○、丙○○、甲○○、丁○○
    等人之證述以觀，縱然上開樟木樹係因颱風倒下之樹木屬實
    ，因該地屬於原住民管制區域，不管是漂流木或是颱風天倒
    下的樹木，非依「原住民保留地開發管理辦法」第34條第4
    款之規定，向鄉鎮公所申請，經縣市主管機關專案核准，任
    何人均不能擅自取走上開土地內之傾倒木，又本件之木塊其
    上雖有編號，但係查獲後警員丙○○會同林務局中和工作站
    人員鑑驗時所濆漆編號，此亦據丙○○於本院審理證述屬實
    ，但仍無解於被告有上開竊取樟木之犯行】。
　(五)此外，並有贓物領據保管單一紙、照片七幀等附卷可稽，事
  　證明確，被告犯行，堪以認定。
三、經查，扣案「樟木」係屬森林主產物之事實，有前開嘉義林
    管處函附卷可按（見原審卷第四十二頁），被告使用小貨車
    搬運竊取之樟木，是核其所為，係犯森林法第五十二條第一
    項第六款之竊取森林主產物，為搬運贓物，使用車輛罪。公
    訴意旨認被告所為係違反同法第五十條之規定，應依刑法第
    三百二十條第一項之竊盜罪論處，容有誤會，然因公訴意旨
    所認被告之犯罪事實與本院認定被告之犯罪事實具有社會事
    實同一性，自應變更檢察官所引應適用之法律。
四、【新舊法比較】：
    按行為後法律有變更者，適用行為時之法律。但行為後之法
    律有利於行為人者，適用最有利於行為人之法律，刑法第二
    條第一項定有明文。本件上訴人即被告乙○○犯罪，經本院
    判處有期徒刑壹年，併科罰金新台幣五仟柒百玖拾玖元。而
    上訴人即被告於犯罪時，刑法第四十二條第二項前段規定：
    「易服勞役以一元以上三元以下折算一日。」又上訴人即被
    告行為時之易服勞役折算標準，業據修正前罰金罰鍰提高標
    準條例第二條前段規定，就其原定數額提高為一百倍折算一
    日。惟九十五年七月一日修正公布施行之刑法第四十二條第
    三項前段規定：「易服勞役以新台幣一仟元、二仟元或三仟
    元折算一日。」比較修正前後之易服勞役折算標準，以修正
    後之規定，較有利於上訴人，則應依刑法第二條第一項後段
    規定，適用修正後之刑法第四十二條第三項前段規定，定其
    折算標準。
五、原審以被告乙○○罪證明確，予以論罪科刑，並量處有期徒
    刑壹年，且併科罰金，固非無見。惟查：（一）上開樟木樹
    係因颱風倒下，未經申請核准，由被告乙○○鋸成二十塊竊
    取得手後再駕駛前開自小貨車將竊得之樟木二十塊搬運離開
    ，原審於事實及理由所載不明確，即有未洽。（二）原審未
    及比較易服勞役之新舊法之規定，亦有不當。被告上訴意旨
    否認犯罪，並以前開情詞指摘原判決不當，雖無可取，惟原
    判決既有前開可議之處，自應由本院將原判決撤銷改判。爰
    審酌被告已有事實欄第一項所示違反森林法等案件之前案記
    錄（此有台灣高等法院被告全國前案紀錄表及台灣嘉義地方
    法院檢察署刑案資料查註紀錄表各一件在卷可稽）之品行、
    其犯罪之動機與目的、以車輛搬運竊取森林產物之手段、所
    竊得樟木之材積非鉅、犯罪所生之損害尚輕，及犯罪後之態
    度與公訴人具體求刑之內容等一切情狀，量處有期徒刑一年
    。而本件被告所盜得之材積為０‧九立方公尺，山價則為新
    台幣一千九百三十三元之情，有前揭嘉義林管處函一件在卷
    可按，依森林法第五十二條第一項之規定，併科贓額三倍即
    新台幣五千七百九十九元之罰金，並就罰金部分諭知易服勞
    役之折算標準，以示懲戒。
據上論結，應依刑事訴訟法第三百六十九條第一項前段、第三百
六十四條、第二百九十九條第一項前段、第三百條，森林法第五
十二條第一項第六款，刑法第二條第一項、第十一條前段、第四
十二條第三項，判決如主文。
本案經檢察官李傳來到庭執行職務。
中　　華　　民　　國　　96　　年　  6　   月　  27　  日
                  刑事第五庭　審判長法　官  顏基典
                                    法　官  戴勝利
                                    法　官  楊子莊
以上正本證明與原本無異。
如不服本判決，應於收受本判決後十日內向本院提出上訴書狀。
其未敘述上訴理由者並得於提起上訴後十日內向本院補提理由書
狀（均須按他造當事人之人數附繕本）「切勿逕送上級法院」。
　　　　　　　　　　　　　　　　　　書記官  呂嘉文
中　　華　　民　　國　　96　　年　　6 　　月　　27　　日
【附錄】本判決論罪科刑法條：
森林法第五十二條 第一項第六款（加重竊取森林主、副產物罪）
竊取森林主、副產物而有左列情形之一者，處六月以上五年以下
有期徒刑，併科贓額二倍以上五倍以下罰金：
六、為搬運贓物，使用牲口、船舶、車輛，或有搬運造材之設備
    者。
